ACORDAO-COMPLETO-2289021

ACÓRDÃO 589/2019 ATA 8/2019 - PLENÁRIO

VISTOS, relatados e discutidos estes autos que cuidam de recurso de reconsideração interposto por Euclides Vieira Silva, contra o Acórdão 1091/2016-TCU-Plenário, por meio do qual foi julgada a prestação de contas das Centrais de Abastecimento do Amazonas S.A.-CEASA/AM (em liquidação) , relativas ao exercício de 2001;
ACORDAM os Ministros do Tribunal de Contas da União, reunidos em Sessão do Plenário, com fulcro no art. 32, inciso I, e 33 da Lei 8.443/1992, ante as razões expostas pelo relator, em:
9.1. conhecer do recurso de reconsideração, para, no mérito, dar-lhe provimento;
9.2. julgar regulares com ressalva as contas de Euclides Vieira Silva, dando-lhe quitação;
9.3. tornar sem efeito o débito e a multa aplicada a Euclides Vieira Silva objeto do item 9.4 do acórdão recorrido, que deu nova redação ao subitem 9.1 do Acórdão 2119/2006-TCU-Primeira Câmara; 
9.4. dar conhecimento desta deliberação ao recorrente e aos demais interessados.

Recurso de reconsideração contra decisão, ao dar provimento parcial a recurso de revisão, julgou as contas do recorrente irregulares, imputando-lhe ao pagamento de débito e multa, em processo de prestação de contas anual, exercício de 2001.

Central de Abastecimento do Amazonas S.A.-CEASA/AM (EM LIQUIDAÇÃO).

3. Interessados/Responsáveis/Recorrente:
3.1. Interessado: Central de Abastecimento do Amazonas S.a. - Mapa (em Liquidação) (04.214.581/0001-15)
3.2. Responsáveis: Adailzo Afonso Cohen Correa (XXX.926.542-XX); Aldo da Conceição Fonseca (XXX.718.382-XX); Carlos Augusto Farias Bessa (XXX.630.802-XX); Edvar Martins de Mesquita (XXX.246.312-XX); Elson Antônio de Lima (XXX.086.691-XX); Euclides Vieira Silva (XXX.988.301-XX); Hélio de Oliveira Rêgo Filho (XXX.486.222-XX); Jose Maia Cruz (XXX.407.661-XX); João José Monteiro Nogueira (XXX.583.772-XX); Lincoln Princivalli de Almeida Campos (XXX.282.501-XX); Marlênio José Ferreira Oliveira (XXX.603.111-XX); Mário Alves Malafaia (XXX.928.602-XX); Nélio Cezar Souza Soriano (XXX.375.081-XX); Reinaldo Fonseca Arantes (XXX.458.172-XX); Ricardo Alves Peixoto (XXX.891.202-XX); Rilcle Serviços e Representações Ltda. (02.952.322/0001-66); Rui Bezerra de Lima (XXX.105.742-XX)
3.3. Recorrente: Euclides Vieira Silva (XXX.988.301-XX).

13.1. Ministros presentes: José Mucio Monteiro (Presidente), Walton Alencar Rodrigues (Relator), Raimundo Carreiro, Ana Arraes e Vital do Rêgo.
13.2. Ministro-Substituto convocado: Augusto Sherman Cavalcanti.
13.3. Ministros-Substitutos presentes: Marcos Bemquerer Costa e André Luís de Carvalho.

WALTON ALENCAR RODRIGUES

Ministro Bruno Dantas.

Adoto, como parte do Relatório, a instrução elaborada no âmbito da Secretaria de Recursos, vazada nos termos a seguir transcritos, com a qual anuíram os dirigentes da referida unidade técnica:
Trata-se de recurso de reconsideração (peça 70) interposto por Euclides Vieira Silva contra o Acórdão 1091/2016-TCU-Plenário (peça 55) . 
A deliberação recorrida apresenta o seguinte teor: 
9.1. com fundamento no art. 12, § 3º da Lei 8.443/1992, considerar revel, para todos os efeitos, o responsável João José Monteiro Nogueira;
9.2. rejeitar as alegações de defesa apresentadas por Hélio de Oliveira Rêgo Filho
9.3. acolher parcialmente as alegações de defesa de Euclides Vieira Silva, afastando os débitos pertinentes ao não reajuste dos contratos firmados com permissionários e ao não recolhimento das contribuições previdenciárias;
9.4. com fundamento no art. 35, inciso III, da Lei 8.443/1992 combinado com o art. 288 do Regimento Interno do TCU, conhecer e dar provimento parcial ao recurso de revisão interposto pelo MP/TCU, conferindo aos itens 9.1. e 9.2. do Acórdão 2119/2006-TCU-Primeira Câmara a seguinte redação:
"9.1 com fundamento nos arts. 1º, inciso I, 16, inciso III, alíneas "b" e "d", e 19, parágrafo único, da Lei 8.443/1992, julgar irregulares as contas de Hélio de Oliveira Rêgo Filho, João José Monteiro Nogueira e Euclides Vieira Silva e condená-los ao pagamento das quantias abaixo especificadas, atualizadas monetariamente e acrescidas de juros de mora calculados a partir das respectivas datas até a do efetivo recolhimento, fixando o prazo de 15 (quinze) dias, a contar da notificação, para que comprovem, perante o Tribunal (art. 214, III, 'a', do RI/TCU) , o recolhimento da dívida ao Tesouro Nacional, na forma da legislação em vigor:
9.1.1 Hélio de Oliveira Rêgo Filho solidariamente com João José Monteiro Nogueira: 
Quadro anexo à peça 55
9.1.2 Euclides Vieira Silva:
Quadro anexo à peça 55
9.1.A. com fundamento no art. 57 da Lei 8.443/1992 c/c o art. 267 do Regimento Interno, aplicar aos responsáveis Hélio de Oliveira Rêgo e João José Monteiro Nogueira, individualmente, multa no valor de R$ 7.827,82 (sete mil, oitocentos e vinte e sete reais e oitenta e dois centavos) e ao responsável Euclides Vieira Silva multa no valor de R$ 218,90 (duzentos e dezoito reais e noventa centavos) , com a fixação do prazo de quinze dias, a contar da notificação, para comprovar, perante o Tribunal (art. 214, inciso III, alínea "a", do Regimento Interno) , o recolhimento da dívida aos cofres do Tesouro Nacional, atualizada monetariamente desde a data do presente acórdão até a do efetivo recolhimento, se for paga após o vencimento, na forma da legislação em vigor;
9.2. aplicar a Hélio de Oliveira Rêgo Filho e João José Monteiro Nogueira, individualmente, a multa prevista no art. 58 da Lei nº 8.443/92, no valor de R$ 5.000,00 (cinco mil reais) , fixando-lhes o prazo de 15 (quinze) dias, a contar da notificação, para o recolhimento da dívida ao Tesouro Nacional, atualizada monetariamente na data do efetivo recolhimento, se for paga após o vencimento, na forma da legislação em vigor;"
9.5. corrigir, por erro material, o nome do responsável "Euclides Vieira Silva" erroneamente escrito como "Euclides Vieira Filho", no item 8 do relatório do Acórdão 2119/2006-TCU-Primeira Câmara;
9.6. dar ciência da deliberação à Unidade Jurisdicionada e aos responsáveis;
9.7. arquivar o processo.
HISTÓRICO
Trata-se de prestação de contas anual da Centrais de Abastecimento do Amazonas S.A. - CEASA/AM (em liquidação extrajudicial) , exercício de 2001, as quais foram julgadas por intermédio do Acórdão 2119/2006-TCU-Primeira Câmara. Naquela assentada, entendeu o Tribunal por julgar irregulares as contas de Hélio de Oliveira Rêgo Filho, João José Monteiro Nogueira e Euclides Vieira Silva, aplicando-lhes, individualmente, multa no valor de R$ 5.000,00, com fundamento no art. 58 da Lei 8.443/1992.
Irresignado com o decisum, Euclides Vieira Silva interpôs recurso de reconsideração em desfavor do Acórdão 2119/2006-TCU-Primeira Câmara (peça 7) .
Contudo, em momento posterior ao julgamento, foram autuados neste Tribunal três processos de TCE, no âmbito dos quais estavam sendo apuradas irregularidades atribuídas a Hélio de Oliveira Rêgo Filho, João José Monteiro Nogueira e Reinaldo Fonseca Arantes, pertinentes aos exercícios de 1999 a 2001.
Em face do disposto no art. 206 do RI/TCU, a Secex-AM submeteu ao MP/TCU proposta de interposição de recurso de revisão junto ao Plenário, com vistas à reabertura destas contas, com fundamento no art. 288, §2º do RI/TCU (peça 6, p. 52-54) .
Entendendo presentes irregularidades capazes de ensejar a alteração do mérito das contas, o MP/TCU, representado pelo procurador Paulo Soares Bugarin, interpôs o recurso de revisão (peça 12, p.1-2) contra o Acórdão 2119/2006-TCU-Primeira Câmara o qual foi conhecido.
 Ato contínuo, foi proferido o Acórdão 2878/2013-TCU-Primeira Câmara que reformou o Acórdão 2119/2006-TCU-Primeira Câmara em relação à Euclides Vieira Silva. 
Antes da prolação do Acórdão 2878/2013-TCU-Primeira Câmara, Euclides Vieira Silva havia sido ouvido em contrarrazões em decorrência da interposição do recurso de revisão contra o Acórdão 2119/2006-TCU-Primeira Câmara. 
Nessa toada, o recurso de revisão foi julgado procedente, por meio do Acórdão 1.091/2016, e reformado o Acórdão 2119/2006-TCU-Primeira Câmara, que já havia sido reformado e substituído pelo Acórdão 2878/2013-TCU-Primeira Câmara em relação ao ora recorrente. 
Em relação à Euclides Vieira Silva, o Acórdão 2.119/2006-1ªCâmara julgou suas contas irregulares, tal decisum foi reformado pelo Acórdão 2878/2013-TCU-Primeira Câmara que deu provimento ao recurso de reconsideração do responsável e julgou suas contas regulares com ressalvas. Posteriormente, sem que tenha havido a interposição de recurso contra o Acórdão 2878/2013-TCU-Primeira Câmara, o Tribunal julgou o recurso de revisão contra o Acórdão 2119/2006-TCU-Primeira Câmara e novamente, por meio do Acórdão 1.091/2016, considerou as contas de Euclides Vieira Silva irregulares e o condenou à débito e multa.
Registra-se, desde já, que após a prolação do Acórdão 2878/2013-TCU-Primeira Câmara não houve nem a interposição de recurso contra o decisum, nem defesa do recorrente de forma prévia à prolação do Acórdão 1091/2016-TCU-Plenário.     
O recorrente se insurgiu contra o Acórdão 1091/2016-TCU-Plenário (peça 55) e na análise preliminar desta unidade técnica (peça 83) entendeu-se que "dado o efeito substitutivo do Acórdão 2878/2013-TCU-Primeira Câmara (peça 33) , em relação a Euclides Vieira Silva, o Acórdão 2119/2006-TCU-Primeira Câmara não poderia produzir qualquer outro efeito e o recurso de revisão contra este decisum, o qual deixou de existir no mundo jurídico, data máxima vênia, deveria ter a perda do objeto declarada".
Observou-se "que foi julgado recurso contra decisão que não mais existia, pois já reformada por decisão posterior" nesse sentido, entendeu-se que havia "erro de procedimento" e mereceria o Acórdão 1091/2016-TCU-Plenário ser anulado em relação à Euclides Vieira Silva. 
Nessa toada registrou-se, ainda que não haveria "que se falar em ampla defesa e contraditório, pois sequer há recurso contra o Acórdão 2878/2013-TCU-Primeira Câmara, que definiu a situação jurídica do recorrente dos presentes autos". Entendeu-se "que o Acórdão 1091/2016-TCU-Plenário julgou recurso contra acórdão inexistente", uma vez que operou-se o efeito substitutivo, no qual decisão reformadora substitui a decisão reformada, não subsistindo a decisão substituída como ato decisório apto a produzir efeitos e, dessa forma, o recurso de revisão contra o Acórdão 2119/2006-TCU-Primeira Câmara em relação à Euclides Vieira Silva "deveria ter a admissibilidade negada por perda de objeto." 
0. Contudo o MP-TCU, por meio do Parecer de peça 86, dissentiu com fulcro nos seguintes argumentos, verbis:
Discordo da proposta de encaminhamento alvitrada pela Serur, pelas razões expostas a seguir.
Diversamente daquela unidade especializada, julgo que o Acórdão 2.119/2006-1ª. Câmara não deixou de "existir no mundo jurídico", em razão da prolação do Acórdão 2.878/2013- 1ª. Câmara. Da leitura do seu teor, constata-se que esse decisum não tornou insubsistente o Acórdão 2.119/2006-1ª. Câmara, apenas o reformou, dando-lhe nova redação, ao acolher os argumentos aduzidos pelo Sr. Euclides Vieira Silva em seu recurso. Inclusive, a apreciação da gestão dos demais responsáveis foi mantida nos exatos termos deliberados nos idos de 2006. 
A própria Serur reconheceu tal fato, ao asseverar, no item 5.8 de sua instrução, que o Acórdão 2.878/2013-1ª. Câmara deu provimento ao recurso de reconsideração, "reformando o Acórdão 2.119/2006-TCU-1ª. Câmara, com a exclusão da multa aplicada e julgamento das contas do mencionado gestor como regulares" com ressalvas. Todavia, se equivocou, ao confundir "reforma" com "insubsistência" do acórdão. 
Acrescento, ademais, que o recurso de revisão interposto pelo MP/TCU, fundamentado no art. 288, §2º, do RI/TCU, objetivou, tão-somente, possibilitar a reabertura das contas já julgadas, de forma a permitir a análise e apreciação de novas e diversas irregularidades não abordadas até então. 
Não havendo o afastamento da integralidade das novas irregularidades para as quais o Sr. Euclides Vieira Silva foi chamado a apresentar esclarecimentos, o responsável teve o julgamento das suas contas novamente alterado - de "regulares com ressalva" para "irregulares" - com a nova redação conferida ao item 9.1 do Acórdão 2.119/2006-1ª. Câmara pelo Acórdão 1091/2016-TCU-Plenário.
Observo, apenas, que, ao fazê-lo, o Tribunal deveria também ter alterado a redação do item 9.4 do Acórdão 2.119/2006-1ª. Câmara, que havia sido modificado pelo Acórdão 2.878/2013- 1ª. Câmara: 
'9.4. julgar, com fundamento nos arts. 1º, inciso I, 16, inciso II, 18 e 23, inciso II, da Lei 8.443/1992, regulares com ressalva as contas de Euclides Vieira Silva, dando-lhe quitação e, com fundamento nos arts. 1º, inciso I, 16, inciso I, 17 e 23, inciso I, da Lei 8.443/1992, regulares com quitação plena as contas dos demais responsáveis, arrolados no item 3 deste Acórdão;'
Entendo que tal constitui erro material que deve ser objeto de correção pelo TCU, preliminarmente à apreciação do mérito do derradeiro recurso ofertado pelo Sr. Euclides Vieira Silva.
****
Portanto, não havendo que se falar em nulidade do Acórdão 1091/2016-TCU-Plenário, proponho que: 
a) sejam adotadas providências objetivando a correção do erro material verificado no item 9.4 do Acórdão 1091/2016-TCU-Plenário, com vistas a excluir do item 9.4 do Acórdão 2.119/2006-1ª. Câmara, com a redação conferida pelo Acórdão 2.878/2013- 1ª. Câmara, a "regularidade, com ressalva" das contas do Sr. Euclides Vieira Silva; 
b) posteriormente, sejam os autos restituídos à Serur para instrução do mérito das razões recursais oferecidas pelo Sr. Euclides Vieira Silva à peça 70. (grifos acrescidos no original) .
O Ministro-Relator, por meio do Despacho de peça 87, entendeu na linha defendida pelo MP-TCU inexistir nulidade e determinou o exame do mérito das alegações expostas no recurso interposto.     
EXAME DE ADMISSIBILIDADE
Reitera-se o exame de admissibilidade contido nas peças 71-72, ratificado pelo Relator com a suspensão do item 9.4 do Acórdão 1091/2016-TCU-Plenário, conforme despacho de peça 74.
EXAME DE MÉRITO
Delimitação
0. Constitui objeto do presente recurso definir se:
a) há nulidade do Acórdão 1091/2016-TCU-Plenário, em razão da violação da ampla defesa e do contraditório;
b) houve prescrição da multa e do débito da presente Tomada de Contas Especial - TCE; 
c) subsiste a responsabilização do recorrente por saldo de caixa não recomposto em consequência de valores recebidos que não foram contabilizados, no valor de R$2.189,00;
d) há afronta ao princípio da proporcionalidade na apenação imputada ao recorrente. 
Da Nulidade do Acórdão 1091/2016-TCU-Plenário em virtude da ausência de defesa. 
0. Defende-se no recurso, em síntese, ofensa ao devido processo legal e seus consectários lógicos do contraditório e da ampla defesa.      
0. Argumenta que:                                                                                                                                 
a)  após a interposição do recurso de revisão, o recorrente não foi ouvido em contrarrazões o que ofenderia o princípio constitucional do devido processo legal.
b) o recurso de revisão foi interposto em 14/7/2015 (peça 54) e julgado em 11/5/2016, sem que o recorrente fosse notificado ou ouvidas suas contrarrazões, assim requer a anulação do acórdão recorrido.
Análise:
0. A reflexão abaixo exposta, com todas as vênias aos pronunciamentos já expostos nos presentes se mostram indispensáveis para avaliar os efeitos jurídicos e as alegações acerca da ausência de defesa de forma prévia ao Acórdão 1091/2016-TCU-Plenário. De forma alguma se quer rediscutir o Parecer do MP-TCU ou decisão já adotada pelo Ministro-Relator, mas, tão somente colacionar fatos e argumentos para formação de um juízo acerca dos demais argumentos do recurso.
0. Entende-se que no mérito o Acórdão 1091/2016-TCU-Plenário merece ser anulado, por ausência de defesa, em relação a Euclides Vieira Silva.
0. A priori, vale destacar que a peça 54 não se trata de recurso de revisão, conforme alegado pelo recorrente, mas da manifestação do MP-TCU em processo de contas, por ocasião da interposição de recurso de revisão (peça 12, p.1-2) contra o Acórdão 2119/2006-TCU-Primeira Câmara, após a instrução da Unidade Técnica.
0. Nota-se que o recurso de revisão de fato é o da peça 12, p. 1-2, e que em relação a essa peça foi interposta a defesa pelo recorrente (peça 14, p. 3-18) . 
0. Na peça 83, entendeu-se que para o deslinde da presente questão, a defesa realizada na peça 14, p. 3-18 era irrelevante, pois, entendeu-se haver erro de procedimento no julgamento do acórdão condenatório, ora recorrido (Acórdão 1091/2016-TCU-Plenário) e que o decisum deveria ser anulado.  
0. Da linha de entendimento proposta na peça 83, dissentiu tanto o MP-TCU (peça 86) , quanto o Ministro-Relator (peça 90) . 
0. Em razão do raciocínio jurídico adotado pelo MP-TCU acompanhado pelo Ministro-Relator, os argumentos referentes a ausência de defesa que se mostravam dispensáveis adquirem caráter de imprescindibilidade.  
0. Na construção desenvolvida pelo MP-TCU e acatada pelo Ministro-Relator, entendeu-se inexistir nulidade na prolação do Acórdão 1091/2016-TCU-Plenário, mas "erro material que deve ser objeto de correção pelo TCU, preliminarmente à apreciação do mérito do derradeiro recurso ofertado pelo Sr. Euclides Vieira Silva", registrando o Relator que a correção do erro material deverá ser realizada por ocasião do julgamento de mérito.
0. As razões expostas na instrução desta unidade técnica (peça 83) propugnavam a nulidade do Acórdão 1091/2016-TCU-Plenário, pois a decisão (Acórdão 2119/2006-TCU-Primeira Câmara) , contra a qual o recurso de revisão (peça 12, p.1-2) foi proposto, não mais existia como ato decisório apto a produção de efeitos em relação ao Euclides Vieira Silva, pois havia sido reformado pelo Acórdão 2878/2013-TCU-Primeira Câmara. 
0. Contudo, tal tese não foi abarcada pelo Parecer do MP-TCU (peça 86) e entendeu-se que as duas decisões coexistiram até a prolação do Acórdão 1091/2016-TCU-Plenário, que por erro material teria deixado de também modificar a redação do Acórdão 2878/2013-TCU-Primeira Câmara.         
0. Caso se tenha compreendido de forma equivocada o disposto na peça 86, desde já se pede escusas. Data máxima vênia, entende-se que duas decisões materialmente incompatíveis, antagônicas e controversas sobre a mesma questão de direito (julgamento das contas do Sr. Euclides Vieira Silva) não podem coexistir no "mundo jurídico". 
0. Nota-se que o Acórdão 2119/2006-TCU-Primeira Câmara julgou as contas de Euclides Vieira Silva irregulares e aplicou-lhe multa, por sua vez o Acórdão 2878/2013-TCU-Primeira Câmara ao julgar o recurso de reconsideração interposto, exatamente, contra o Acórdão 2119/2006-TCU-Primeira Câmara reformou a decisão recorrida e julgou as contas regulares com ressalvas, dando-lhe quitação. Logo, o Acórdão 2119/2006-TCU-Primeira Câmara foi substituído pelo Acórdão 2878/2013-TCU-Primeira Câmara e pelo efeito substitutivo do recurso a decisão substituída não se mostra mais apta a produção de efeitos jurídicos, tudo isso, diga-se, somente em relação ao Sr. Euclides Vieira Silva.
0. Uma determinada decisão deixa de existir por duas razões, se anulada (tornada insubsistente) quando nenhuma outra lhe sucedeu, ou se reformada (substituída por outra decisão que a modificou) . Nos dois casos a decisão seja anulada, ou seja reformada não mais produzirá efeitos jurídicos, obviamente, no que ela tiver sido recorrida e substituída. Assim data máxima vênia ao exposto na peça 86 (Parecer do M-TCU) , esta unidade instrutiva não confundiu "insubsistência" com "reforma", é que nos dois casos a decisão a quo deixa de existir e não mais produz efeitos.  
0. Nesse sentido, a situação jurídica das contas de Euclides Vieira Silva, a partir da prolação do Acórdão 2878/2013-TCU-Primeira Câmara é de regularidade e a alteração dessa condição (regularidade e quitação) a nosso sentir, data máxima vênia, somente seria possível se houvesse recurso apto a contestar tal decisão (válida e apta para produção de efeitos) e, ainda, se ofertada a possibilidade de manifestação daquele (Sr. Euclides Vieira Silva) que por ocasião de novo julgamento viesse a ser prejudicado pela alteração.
0. No caso concreto, conforme já exposto, o recurso de revisão foi interposto no dia 12/5/2008 (peça 12, p.1-2) , portanto, anteriormente ao Acórdão 2878/2013-TCU-Primeira Câmara, prolatado na sessão do dia 14/5/2013 (peça 33) . Verifica-se a impossibilidade de ter o recurso de revisão objetivo de alterar decisão posterior a sua interposição, assim, tal instrumento recursal somente poderia ter o objetivo de desconstituir o Acórdão 2119/2006-TCU-Primeira Câmara, já desconstituído e substituído pelo Acórdão 2878/2013-TCU-Primeira Câmara. 
0. Dessa forma, como não houve recurso contra o Acórdão 2878/2013-TCU-Primeira Câmara, também não foi ofertada ao recorrente qualquer oportunidade de manifestação. No interregno da prolação do Acórdão 2878/2013-TCU-Primeira Câmara até a deliberação constante no Acórdão 1091/2016-TCU-Plenário, o responsável que tinha suas contas regulares e quitação não foi ouvido e sua condição jurídica alterada para outra diversa e mais prejudicial. 
0. De fato, o recorrente se pronunciou no dia 24/5/2011 (peça 14, p. 3-18) para contraditar o recurso interposto em 12/5/2008 (peça 12, p.1-2) , nota-se, antes do Acórdão 2878/2013-TCU-Primeira Câmara. Tal defesa realizada antes de decisão favorável não elide a necessidade de ouvi-lo após obter decisão que lhe favoreça, caso se queira novamente modificar sua situação jurídica. 
0. Assim entende-se que a prolação do Acórdão 1091/2016-TCU-Plenário sem que houvesse recurso e (ou) a defesa do responsável no interregno  de tempo entre o Acórdão 2878/2013-TCU-Primeira Câmara (favorável ao recorrente) e o Acórdão 1091/2016-TCU-Plenário (desfavorável ao recorrente) afronta o princípio da ampla defesa e do contraditório.   
0. De toda forma, nos termos do art. 171, do RI-TCU, caso acatada a proposta de mérito do item 7 desta instrução a eventual nulidade poderá deixar de ser declarada. Dispõe o mencionado dispositivo, verbis: 
Art. 171. Nenhum ato será declarado nulo se do vício não resultar prejuízo para a parte, para o erário, para a apuração dos fatos pelo Tribunal ou para a deliberação adotada. 
Parágrafo único. Quando puder decidir do mérito a favor da parte a quem aproveitaria a declaração de nulidade, o Tribunal não a pronunciará nem mandará repetir o ato ou suprir-lhe a falta.
Ante o exposto e combinado com o exame do mérito realizado no item 7 desta instrução, propõe-se a reforma do Acórdão 1091/2016-TCU-Plenário e o julgamento pela regularidade das contas do recorrente.   
Da prescrição da pretensão punitiva. 
0. O recorrente aduz em suas razões recursais a ocorrência da prescrição do débito. 
Argumenta, em síntese, que já se extrapolou o prazo quinquenal, do art. 54, da Lei 9.784/99 e da Lei 9.873/99 para apenação do recorrente, uma vez que os pagamentos realizados remontam ao ano de 2001, devendo-se, portanto, prestigiar a segurança jurídica.
Análise:
A preliminar de prescrição do débito arguida pelo recorrente deve ser rejeitada. Objetiva-se na Tomada de Contas Especial - TCE a apuração da responsabilidade civil/administrativa dos que deram causa a dano ao Erário. Dessa forma, nos termos do art. 37, §5º, da Constituição Federal, as ações de ressarcimento ao patrimônio público são imprescritíveis. Logo, não houve prescrição da pretensão ao ressarcimento. Este é o entendimento do Supremo Tribunal Federal (MS 26210/DF, in DJ de 10/10/2008) e deste Tribunal, nos termos da Súmula/TCU 282, verbis:
As ações de ressarcimento movidas pelo Estado contra os agentes causadores de danos ao erário são imprescritíveis.  
Ante o exposto, a preliminar não merece ser acolhida.
0. Com relação prescrição da multa, após longa discussão nesta Corte, restou decidido e firmado o incidente de uniformização de jurisprudência (Acórdão 1441/2016-TCU-Plenário) no sentido abaixo exposto.   
0. Entende-se contraproducente e desprovido de racionalidade processual desenvolver argumentos e alegações a justificar tese jurídica diversa, por não haver indícios de evolução hermenêutica, ainda que seja o entendimento desse auditor informante. 
0. Dessa forma, a análise e o encaminhamento será feito de acordo com o definido no Acórdão 1441/2016-TCU-Plenário.
O decisum deixou assentado que:
a) A pretensão punitiva do TCU subordina-se ao prazo geral de prescrição indicado no art. 205 da Lei 10.406/2002 (Código Civil) , dez anos;
b) o termo a quo para o prazo prescricional é contado a partir da data de ocorrência da irregularidade sancionada, nos termos do art. 189 da Lei 10.406/2002 (Código Civil) ;
c) o ato que ordenar a citação, a audiência ou oitiva da parte interrompe a prescrição da pretensão punitiva do TCU, nos termos do art. 202, inciso I, da Lei 10.406/2002 (Código Civil) , recomeçando a contagem da data do ato que motivou a interrupção, nos termos do art. 202, parágrafo único, parte inicial, do Código Civil;
d) a prescrição da pretensão punitiva do TCU será suspensa toda vez que a parte apresentar elementos adicionais de defesa ou quando forem necessárias diligências em razão de algum fato novo trazido pela parte, não suficientemente documentado nas manifestações processuais. A paralisação da contagem do prazo prescricional ocorrerá no período compreendido entre a juntada dos elementos adicionais de defesa ou da peça contendo o fato novo e a análise dos referidos elementos ou da resposta à diligência, nos termos do art. 160, § 2º, do Regimento Interno do TCU.
Segundo o regime prescricional previsto no Código Civil, observa-se que os fatos ocorridos na vigência do CC/1916, mas que no início da vigência do novo Código (11/1/2003) ainda não ultrapassaram mais de 10 anos (mais da metade do prazo anterior) , aplica-se o prazo decenal do novo Código, segundo a regra de seu art. 2.028. 
A condenação do recorrente decorreu de saldo de caixa não recompostos em consequência de valores recebidos que não foram contabilizados, no valor de R$2.189,00, assim, entende-se que o termo a quo para a contagem do prazo prescricional iniciaria nas datas da Tabela 1, abaixo exposto, quais sejam, 25/04/2001, 27/04/2001, 07/05/2001 e 27/06/2001. Contudo, verifica-se, conforme exposto acima, que o início da contagem deve se deslocar para 11/1/2003 (início da vigência do CC/2002) .
O prazo foi interrompido em 29/3/2011 (peça 13, p. 49) , citação do responsável, logo, do início da contagem do prazo até a citação não decorreram mais de dez anos, e, portanto, não está prescrita a pretensão punitiva, nos termos do art. 205 c/c 2.028, da Lei 10.406/2002 (Código Civil) . 
Da responsabilidade de Euclides Vieira Silva. 
Após relatar a situação de liquidação da Central de Abastecimento do Amazonas S.A. - MAPA e a precária ou nenhuma estrutura fornecida ao liquidante, ora recorrente, defende-se no recurso a ausência de sua responsabilidade por qualquer irregularidade apontada no acórdão recorrido. 
Para tanto argumenta que:
a) inexiste, nos presentes autos, instrução suficiente que permita a plenitude da defesa, uma vez que se deve ter claro as acusações as quais foi submetido e, portanto, deve-se declarar a nulidade do acórdão recorrido e o retorno dos autos à unidade técnica de origem para a instrução e apresentação dos documentos comprobatórios.
b) atuou como liquidante "somente no período de 19/4/2001 a 12/12/2001, data em que alterada a titularidade, por decisão da Assembleia Geral Ordinária";
c) com relação ao saldo de caixa de R$2.189,00 não recomposto, em razão de valores recebidos entre 25/4 a 7/6/2001, que não ingressaram no caixa da Ceasa/AM, a quantia já foi reposta em razão de processo administrativo que determinou "descontos arbitrários da importância apurada, diretamente na Folha de Pagamento mensal", "os recibos emitidos pela empresa Distribuidora Capital, de fls. 33/36, as assinaturas e os valores foram recebidos pela mesma pessoa que assinou os recibos, com datas anteriores a decretação de liquidação da CEASA, consequentemente, também antes da gestão do Recorrido. Restando comprovado que a referida cobrança é indevida visto que os valores jamais foram recebidos pelo Recorrido", não podendo ser apenado por que sequer tinha conhecimento;
d) a Ceasa/AM encontrava-se em pleno abandono, em situação caótica, e por falta de organização dos arquivos a maioria dos contratos foram obtidos a partir de negociação direta com os permissionários, não tendo o recorrente firmado qualquer contrato com os mencionados permissionários e, ao contrário do afirmado, envidou esforços para ter acesso à documentação, dessa forma, por ausência de meios materiais não pode aplicar qualquer índice ou negociação de reajustes, 
e) antes da decretação de liquidação era grande o descrédito da diretoria, e a existência de rateio entre os permissionários de gasto de pessoal da manutenção e limpeza dos galpões, nos quais funcionavam os boxes e que ao assumir iniciou processo de retomada do controle de arrecadação e pagamento dos empregados da limpeza dos galpões, também registra a inexistência de contador para realização de qualquer serviço contábil;
f) num primeiro momento a arrecadação sequer cobria as despesas da folha de pagamento, não havendo que se falar em apropriação indébita, não há, portanto, "elementos essenciais à lesiva imputação assacada contra o Recorrente, que tem o seu lídimo direito de defesa preterido por ausência de documentos e informações";
g) "todo o acervo material acerca da gestão do Recorrente, como guias e comprovantes de pagamentos, encontram-se em poder de outrem, quiçá em local incerto e não sabido";
h) "tão logo assumiu o posto, contratou serviços de contabilidade (externa/terceirizada) para auxiliá-lo na tarefa de apuração e recolhimento de todos os tributos a cargo da extinta-companhia," razão pela qual, até onde tem ciência "todas as obrigações fiscais do período de sua gestão encontravam-se liquidadas, não podendo o mesmo ser responsabilizado por eventual incorreção ou incompatibilidade de informações prestadas pela contabilidade aos fiscos federais, estaduais e/ou municipais";
i) ao final de sua gestão, não teve notícia de qualquer falha nos serviços prestados, "deixou o cargo com a convicção de dever cumprido" e "jamais permitiu qualquer pagamento sem a prova do cumprimento do serviço ou deixou de pagar qualquer obrigação se houvesse dinheiro em caixa."
j) caso tivesse para lhe auxiliar "servidor técnico nos assuntos abordados na equipe, ou ao menos facultada sua entrada, talvez o Recorrente pudesse avaliar o rigor dos serviços antes do pagamento. Essa situação ideal, porém, estava a anos luz da realidade vivenciada pelo Recorrente" no processo de liquidação da Ceasa/AM, (...) assim, para que as acusações fossem minimamente aceitáveis, deveria a Tomada de Contas evidenciar onde residiria especificamente a omissão do liquidante, a partir de sua formação profissional e de suas atribuições, para aí sim, concluir que o administrador teria a opção de agir ou não agir, jamais efetuando genérica responsabilização";
Análise:
Após a leitura do voto condutor do Acórdão 1091/2016-TCU-Plenário (peça 55) verifica-se que a irregularidade que subsistiu foi tão somente a relacionada aos saldos de caixa não recompostos em consequência de valores recebidos que não foram contabilizados, logo, todas as razões recursais relacionadas as demais irregularidades (prejuízos financeiros decorrentes do não reajuste de contratos firmados com permissionários; e perdas decorrentes de apropriação indébita de contribuições previdenciárias dos funcionários da Ceasa/AM) não necessitam de análise, pois as justificativas anteriores foram acatadas.
Com relação aos saldos de caixa não recompostos em consequência de valores recebidos que não foram contabilizados, no valor de R$2.189,00, o voto do acórdão acompanhou o parecer do MP-TCU (peça 54) que assim se manifestou sobre a irregularidade, verbis:
Com relação ao Sr. Euclides Vieira da Silva, no entanto, discordo parcialmente de encaminhamento sugerido. 
O responsável foi ouvido pelas seguintes ocorrências:
a) saldos de caixa não recompostos, em consequência de valores recebidos entre 25/4 e 27/6/2001, no total de R$ 2.189,00, que não foram contabilizados; 
b) prejuízos financeiros decorrentes do não reajuste de contratos firmados com permissionários (R$ 2.013,51, referente a abril/2001) ; 
c) perdas decorrentes de apropriação indébita de contribuições previdenciárias dos funcionários da CEASA/AM, referentes ao período de 30/4 a 31/12/2001 (R$ 1.704,03) . 
Com relação aos valores não contabilizados (R$ 2.189,00) , cabe ressaltar que a ocorrência foi tratada no item 7.1.1.1 do Relatório da CGU (peça 2, p. 19-20) , tendo sido informado pelo segundo liquidante, Sr. Mário Alves Malafaia, a instauração da TCE 001/2004 (processo 21010.000102/2004) para a apuração das responsabilidades pelo débito de R$ 67.652,16, referente aos ex-dirigentes da empresa, e da TCE 001/2003 (processo 21010.000306/2005-30 - peça 17, p. 13) , pertinente ao débito de R$ 6.506,77, atribuído exclusivamente ao Sr. Euclides. 
Com relação ao débito de R$ 6.506,77, consta da documentação acostada à peça 17, que a matéria teria sido objeto de instauração de (p. 13) :
a) sindicância pela própria CEASA/AM; 
b) PAD pelo MPOG; 
c) TCE pelo Ministério da Agricultura. Ao final dessas apurações, o responsável recebeu pena de advertência, bem assim foi condenado a restituir o valor que teria sido desviado. Nesse sentido, destaco trecho da Nota Técnica 07/SE-MP, de 15/7/2008, que tratou do PAD movido em face do Sr. Euclides em razão de desvio de numerário de Caixa (peça 17, p. 10- 15) :
"14. (...) a) Relativamente ao desvio de numerários do Caixa da CEASA-AM, mesmo com divergências sobre os números, tudo indica que o fato ocorreu durante a gestão do Sr. Euclides Vieira Silva. Entretanto, não foram constatadas, no processo, provas materiais de que a pessoa do Sr. Euclides Vieira Silva tenha sido o agente que tenha praticado pessoal e dolosamente o desvio, ou o desfalque e, nestas condições, tenha que responder como sendo o autor do desvio dos recursos financeiros. A Comissão de Processo Administrativo Disciplinar se limitou a considerar como prova de que o indiciado desviou o aludido valor o relatório de gestão da Controladoria-Geral da União, o qual, por sua vez, constata apenas o desfalque, não provando que este foi praticado dolosamente pelo liquidante, isto é, que o servidor tinha a intenção de desviar para si o referido valor. Ademais, considerando as dificuldades e a desorganização da CEASA-AM não há como se afirmar que o indiciado tenha se valido do seu cargo para lograr proveito pessoal (...) ; b) Contudo, não há como se contestar o fato de que realmente houve um desvio de numerário e que o liquidante da CEASA-AM, ora indiciado, tinha a obrigação de tentar evitar que isto acontecesse. Portanto, caracterizada está a sua falta de zelo (art. 116, I. da Lei 8.112190) , o que justifica a condenação à pena de Advertência. (...) Assim, o Sr. Euclides Vieira Silva tem responsabilidade enquanto dirigente da Empresa, em Liquidação, pelos controles falhos ou inexistentes, que possam ter facilitado o provável desvio financeiro; (...) 20. Além disso, considerando que ficou comprovada a responsabilidade do servidor ao menos na modalidade culposa, pelo reconhecimento da sua falta de zelo, é imperioso o imediato ressarcimento ao erário, pelo Sr. Euclides Vieira Silva, da quantia apurada pela Tomada de Contas Especial, devidamente atualizada pelas regras vigentes. (grifei) " 
Cópias da ficha financeira do servidor, à peça 17, p. 40-44, comprovam que foram efetuados os descontos pertinentes àquela condenação. 
No que concerne ao débito de R$ 67.652,16, conforme apurado por minha Assessoria, a TCE 001/2004 foi autuada no Tribunal (TC Processo 008.197/2005-1) em 18/5/2005. Todavia, o então Relator, Exmo. Ministro Benjamin Zymler, determinou à Secex-AM, por despacho de 28/2/2007, que mantivesse naqueles autos apenas a apuração do débito referente ao exercício de 1999, e que juntasse as peças pertinentes aos exercícios de 2000 e 2001 às respectivas contas ordinárias (peça 8) . 
De início, foram citados pelo débito referente ao exercício de 2001, objeto destes autos, os Srs. Hélio de Oliveira Rego Filho e João José Monteiro Nogueira. Posteriormente, foi incluído na lide o Sr. Euclides, tendo em vista que, entre os valores questionados, estavam montantes não contabilizados após 19/4/2001, ou seja, na gestão desse responsável, na qualidade de liquidante da CEASA/AM. 
Portanto, o débito pertinente à citação promovida nestes autos não diz respeito àquele que foi objeto de desconto em folha do responsável, embora tenha a mesma natureza. Assim, não cabe o acolhimento das alegações de defesa do Sr. Euclides quanto a esse ponto.
Veja que conforme conclusão exposta pelo MP-TCU, o débito, objeto da citação, no valor de R$2.189,00 não se refere ao desconto em sua folha de pagamento. Neste momento, o recorrente faz menção a documentos em anexos que demonstrariam o desconto em folha, mas não os colaciona aos autos, não se podendo comprovar, por meio de documentação idônea, o alegado, logo, não há como acatar, até aqui, os argumentos expostos.
Com relação ao argumento da insuficiência da instrução e de documentos necessários à defesa, entende-se que as alegações também não devem prosperar, uma vez que, conforme já alegado, o recorrente foi apenado pela existência de saldo de caixa não recompostos em consequência de valores recebidos que não foram contabilizados. 
Após perscrutar os autos, verifica-se que os recibos assinados e que fundamentaram a imputação do débito encontra-se localizados no processo conforme Tabela 1 abaixo:   
Tabela 1:
	Data da Ocorrência
	Valor (R$) 
	Localização do Documento no Processo

	25/04/2001
	200,00
	Peça 13, p. 28

	27/04/2001
	855,00
	Peça 13, p. 36

	07/05/2001
	279,00
	Peça 13, p. 26

	27/06/2001
	855,00
	Peça 13, p. 38

Dessa forma, entende-se que a descrição da irregularidade sobre a ausência de contabilização dos valores recebidos de permissionários cumulado com a comprovação dos recebimentos listados na tabela acima seriam suficientes para que o recorrente procedesse a sua defesa, não havendo que se falar em nulidade.  
Afirma ainda o recorrente que não assinou e nem recebeu os valores constantes dos recibos, alega que tais assinaturas pertencem a mesma pessoa que teria recebido os outros pagamentos antes da nomeação do recorrente e, assim, não deve responder por aquilo que não tinha sequer ciência.
Ao que indica os elementos dos autos, o recorrente foi responsabilizado por "saldos de caixa não recompostos, em consequência de valores recebidos entre 25/4 e 27/6/2001, no total de R$2.189,00, que não foram contabilizados", a prova da irregularidade seriam exatamente os documentos listados na Tabela 1.  
É de se perceber que a evidência do recebimento e da não recomposição dos valores não contabilizados são os recibos, valores estes que não teriam sido contabilizados pelo recorrente. 
A gravidade da omissão acima descrita foi considerada suficiente para o julgamento pela irregularidade das contas. 
De toda forma, há que se fazer nesta fase, uma vez que arguida pelo recorrente, um juízo de reprovabilidade das condutas. 
Para que o fato seja punível, devem estar caracterizada a culpabilidade que compõe a estrutura da irregularidade, e consiste: (a) na existência ou não de excludentes; (b) no juízo de reprovabilidade extraído da análise de como os agentes se posicionaram e contribuíram para o fato, pois não há irregularidade sem reprovação. 
Portanto, é imprescindível avaliar o juízo de reprovabilidade, tal juízo comporta diferentes interpretações, o grau de reprovabilidade da conduta, por sua natureza, é subjetivo e refoge a objetividade dos demais elementos típicos da irregularidade. 
Para uns, a omissão e a não contabilização, conforme avaliado pelo relator é suficiente para apenação, para outros todas as circunstâncias fáticas, aí inclusas as dificuldades administrativas e a situação caótica da entidade liquidante devem ser sopesadas. 
Por certo, que olhares diversos sobre o mesmo fato, levará a conclusões divergentes. Daí o maior grau de subjetivismo na avaliação da reprovabilidade da conduta. 
A nosso sentir, de forma diversa do decidido pelo Tribunal, data máxima vênia, entende-se que as circunstâncias atenuantes envolvidas no exame são suficientes para afastar tanto o julgamento pela irregularidade como a aplicação da multa. 
Parece-nos incontroverso a total desestrutura encontrada pelo recorrente da entidade em liquidação, valendo transcrever o registro do MP-TCU reproduzido no relatório do acórdão recorrido, verbis:   
Quanto às demais parcelas (competência 4/2001 a 11/2001) , para sua melhor análise, há que se delimitar o quadro encontrado pelo responsável no início do processo de liquidação e os fatos ocorridos durante os oito meses em que esteve no cargo de liquidante.
Como visto, quando assumiu o cargo de liquidante, em 19/4/2001, o Sr. Euclides se deparou com uma situação caótica e de evidente descontrole (vide também peça 16, p. 3-6) . Os empregados da CEASA/AM, à época, recebiam seus salários mediante pagamentos efetuados pelos próprios permissionários (peças 12, p. 54 e 58, e 13, p. 65) .
Afora isso, não lhe foram disponibilizados, de imediato, recursos financeiros, materiais e humanos necessários ao desempenho da liquidação.  Inclusive, o único assessor cuja contratação foi autorizada, em 10/5/2001 (Sr. Leonides Pires de Lima - peça 14, p. 32-34) , pediu desligamento logo depois, "alegando falta de condições e baixa remuneração" (peça 14, p. 27) .
Tanto que, em 29/5/2001 (vide item 5.2.1.1 do Relatório de Auditoria da CGU - peça 2, p. 17) , relatando tais dificuldades, solicitou que fossem adotadas providências no sentido da disponibilização desses meios, considerando, em especial, a indisponibilidade de receita própria da Ceasa/AM, "uma vez que os permissionários dos boxes decidiram suspender os pagamentos mensais, enquanto não tiverem uma solução das suas situações como adquirentes preferenciais" (vide também peça 2, p. 19, peça 14, p. 21-23 e peça 16, p. 7-8 e 14) .
Essa falta de recursos ainda não havia sido solucionada em setembro/2001, conforme registrado em ata de reunião realizada entre o Departamento de Extinção e Liquidação do MPOG e o liquidante da CEASA/AM (peça 14, p. 28-29, e peça 15, p. 4) . Inclusive, consta da Nota Técnica/ASS/LIQ nº 001/02, de 28/2/2002, da lavra do Sr. Antônio Carlos Lombardi, assessor do segundo liquidante (peça 15, p. 3) , que, "para cobrir o custo mensal do processo, o Ministério da Agricultura destacou em 2001 a importância de R$ 41.500,00, que não chegou a ser usada pelo ex-liquidante por não ter conseguido atender às exigências necessárias à sua liberação".
A despeito disso, no 2º Relatório por ele elaborado (peça 16, p.12) , foram registrados os esforços empreendidos para retomar a responsabilidade pelo pagamento dos salários dos empregados, que vinha sendo feito pela Associação dos Usuários da CEASA/AM, bem como o recolhimento dos encargos trabalhistas (vide também peça 15, p. 16) .
Percebe-se que os recibos apresentados se referem aos primeiros meses da gestão do recorrente no início do processo de liquidação. Conforme bem exposto pelo MP-TCU, a situação à época dos fatos era caótica. A nosso sentir, exigir que o liquidante tivesse ciência de todas as possíveis irregularidades e promovesse o seu imediato saneamento, sob pena de responder por culpa se mostra por demais gravoso. Dessa forma, entende-se que a culpabilidade, neste caso concreto, pode ser mitigada, em razão da completa desestrutura administrativa da entidade e da caótica situação em que o gestor assumiu.  
Com fulcro no exposto, entende-se que apenar o recorrente com o julgamento pela irregularidade e a multa, neste caso específico, se mostra, a nosso ver, bastante rigoroso. 
Por isso, propõe-se a reforma do acórdão e o julgamento pela regularidade com ressalvas, mantendo a redação original do Acórdão 2878/2013-TCU-Primeira Câmara (peça 33) , em relação a Euclides Vieira Silva.
Da proporcionalidade, razoabilidade e motivação. 
Aduz o recorrente que caberia a esta Corte, de forma objetiva, determinar qual seria a omissão do recorrente, ante a suas reais condições de trabalho, que fundamentaria a responsabilização a ele atribuída.
Argumenta que:
a) haveria que investigar o elemento subjetivo "mediante a verificação da desonestidade, do caráter ardiloso do agente público, que trai os interesses do órgão que representa", como tais comportamentos não ocorreram não haveria como responsabilizar o recorrente, pois inexiste a má-fé e há subsunção do instituto penal da inexigibilidade de conduta diversa.
Dessa forma, a manutenção da condenação violaria o princípio da proporcionalidade
Argumenta também a inadequação da aplicação de juros moratórios, pois "sua aplicação, portanto, depende do expresso apontamento de uma data pré-fixada para o adimplemento da obrigação, o que absolutamente inexiste neste caso" pois "muito embora as ocorrências datem do ano de 2001, as notificações de cobrança somente foram encaminhadas ao Recorrente em setembro e outubro de 2005, inexistindo fundamento lógico para a retroação da contagem".	
Análise:
Acerca da inexistência de má-fé, vale dizer que as penas decorreram do juízo acerca das irregularidades a ele atribuídas. 
Para a jurisprudência consolidada desta Corte, no âmbito dos processos de controle externo, a responsabilidade dos gestores de recursos públicos é de natureza subjetiva e o dever de reparar prejuízo causado ao erário independe da intenção do agente que praticou o ato irregular, bastando que tenha atuado com culpa lato sensu em qualquer uma de suas modalidades (v.g. Acórdãos 243/2010, 1.427/2015, 1.512/2015, 2.067/2015, 2.367/2015, 2.420/2015, 185/2016 e 8017/2016, do Plenário; Acórdãos 1.517/2012, 5.297/2013 e 6.943/2015, da 1ª Câmara; Acórdãos 3.694/2014, 3.874/2014-7, 6.479/2014 e 6.660/2015, estes da 2ª Câmara) .
Espera-se do gestor probo, diligente que demonstre a boa e regular aplicação dos recursos. Age com culpa o gestor que não prova a aplicação dos recursos, a demonstração ocorre exatamente com a regular prestação de contas. Logo, se não demonstrada a aplicação dos recursos, o gestor incorre em ilícito, descumpre obrigação de fazer imposta pela lei, o que conduz, necessariamente, a dano que deve ser ressarcido. 
O débito imputado trata-se tão somente do dever de ressarcir do gestor, ao não demonstrar a aplicação dos recursos, por meio de idônea prestação de contas, assim, não restou comprovado o uso dos recursos repassados no fim a que se destinava. 
Deve-se ter em mente que todo aquele que causa prejuízo a outrem, dolosa ou culposamente, tem o dever de indenizar, dever esse que, na área pública, é operacionalizado pela Tomada de Contas Especial, instrumental de concretização do devido ressarcimento.
O dever de indenizar nasce do dano causado por culpa do agente. São irrelevantes o dolo ou a prova de que tenha obtido benefício para si ou para seus familiares. A presença de dolo, de má-fé e de eventual locupletamento são circunstâncias que, quando presentes, conferem maior gravidade ao ato ilícito.
A ausência de dolo, má-fé e de locupletamento por parte do responsável não o exime do dever de recompor o dano a que deu causa por meio de atuação imprudente e desautorizada.
Quanto à multa, a sanção e a responsabilização também é subjetiva, mas não se aplica aqui os institutos de direito penal. Na esfera penal a demonstração do dolo é a regra e a exceção são os tipos culposos, aplicáveis somente quando previsto em lei. No âmbito administrativo, não há que se demonstrar o dolo, bastando a culpa, agindo o agente com culpa e presente os demais elementos, o gestor pode ser apenado. 
In casu, conforme já discutido, se subsistirem as irregularidades discutidas em item precedente e, portanto, persistir o juízo pelas irregularidades e condutas desautorizadas, subsiste fundamento para as apenações imputadas, não havendo que se falar em ofensa ao princípio da proporcionalidade.
CONCLUSÃO
Das análises anteriores, conclui-se que:
a) nos termos da assentada jurisprudência desta Corte não houve prescrição do débito da presente Tomada de Contas Especial - TCE, nem prescrição da multa, uma vez que do início da contagem do prazo até a citação não decorreram mais de dez anos; 
b) culpabilidade do ex-gestor deve ser mitigada em razão do caótica situação da entidade liquidante e da completa falta de estrutura em que assumiu o recorrente, e excluída sua responsabilidade pela irregularidade concernente em "saldos de caixa não recompostos, em consequência de valores recebidos entre 25/4 e 27/6/2001, no total de R$2.189,00, que não foram contabilizados", devendo, portanto, em homenagem aos princípios da verdade material, economicidade e racionalidade administrativa, reformar o acórdão recorrido e julgar as contas do recorrente regulares com ressalvas; 
c) caso persista o juízo pelas irregularidades e condutas desautorizadas, subsiste fundamento para as apenações imputadas, não havendo que se falar em ofensa ao princípio da proporcionalidade imputada ao recorrente; 
d) embora entenda-se nulo o acórdão recorrido, uma vez que no interregno de tempo entre o Acórdão 2878/2013-TCU-Primeira Câmara (favorável ao recorrente, com o consequente julgamento pela regularidade das contas) e o Acórdão 1091/2016-TCU-Plenário (desfavorável ao recorrente, com o julgamento pela irregularidade das contas) não houve a interposição de recurso, nem oitiva do responsável, propõe-se, nos termos do art. 171 e seu parágrafo único do RI-TCU, a reforma do decisum, caso acatada a proposta de mérito acima especificada.   
Com base nessas conclusões, propõe-se o provimento do recurso.
PROPOSTA DE ENCAMINHAMENTO
Ante o exposto, com fundamento nos arts. 32, I e 33, da Lei 8.443/92 c/c o art. 285, caput, do RI-TCU, submetem-se os autos à consideração superior, propondo-se:
conhecer do recurso e, no mérito, dar-lhe provimento para:
a.1) julgar regulares com ressalva as contas de Euclides Vieira Silva;
a.2) em consequência, tornar sem efeito o débito de Euclides Vieira Silva objeto do item 9.4 do acórdão recorrido, o qual deu nova redação ao Acórdão 2119/2006-TCU-Primeira Câmara; 
b) dar conhecimento às partes e aos órgãos/entidades interessados da deliberação que vier a ser proferida. 
Aquiescendo à proposição da unidade técnica, o representante do Ministério Público teceu as considerações a seguir transcritas:
Trata-se de recurso de reconsideração interposto pelo Sr. Euclides Vieira Silva em face do Acórdão 1091/2016-TCU-Plenário, proferido em sede de recurso de revisão em prestação de contas anual da Centrais de Abastecimento do Amazonas S.A. - CEASA/AM (em liquidação extrajudicial) , exercício de 2001, as quais haviam sido julgadas por intermédio do Acórdão 2.119/2006-1ª. Câmara, em Sessão de 1/8/2006.
Por intermédio dos itens 9.1 e 9.2 do Acórdão 2.119/2006-1ª. Câmara (peça 5, p. 51-53) , o Tribunal julgou irregular a gestão do Sr. Euclides Vieira Filho, com aplicação de multa ao responsável, no valor de R$ 5.000,00, com fundamento no art. 58 da Lei 8.443/1992, em razão das seguintes ocorrências:
omissão na convocação da Assembleia Geral para eleição dos diretores da entidade;
não realização de rateio das despesas de consumo de energia elétrica e IPTU entre os permissionários. 
Irresignado com a deliberação, o Sr. Euclides apresentou recurso de reconsideração (peça 7, p. 1-20) , em 13/9/2006, tendo por escopo a desconstituição da penalidade pecuniária que lhe foi imposta. O pleito foi objeto de análise pela Serur, que se posicionou pelo seu não conhecimento, por intempestivo e não apresentar fatos novos (peça 7, p. 37-38) .
Ao apreciar a admissibilidade do recurso (peça 23) , o Exmo. Ministro José Múcio vislumbrou a possibilidade da ocorrência de erro de procedimento por parte do Tribunal, ao condenar o recorrente por irregularidade pela qual não fora ouvido em audiência. Assim, conheceu do recurso de reconsideração interposto pelo Sr. Euclides Vieira Silva, solicitando à Serur que o instruísse no mérito.
Em cumprimento, a Serur procedeu à análise por meio da instrução que constitui a peça 27 destes autos, posicionando-se pela inexistência de error in procedendo no caso em comento. Assim, ratificou os termos do exame de admissibilidade anterior (peça 7, p. 37-38) , no sentido do não conhecimento do recurso de reconsideração, por ser intempestivo e não apresentar fatos novos.
Em face do teor de seu despacho à peça 23 e da análise empreendida pela Serur, o Exmo Ministro José Múcio requereu, então, nova manifestação do MP/TCU (peça 28) .
Analisando a matéria, manifestei-me, preliminarmente, em consonância com o Exmo. Relator, no sentido da existência de erro de procedimento na condução deste processo, entendendo, à semelhança, que o recurso de reconsideração seria, de fato, oportunidade útil para sua correção, no tocante à indevida audiência do Sr. Euclides Vieira Silva, quanto ao "exercício do mandato da diretoria sem que os diretores tenham sido eleitos pela Assembleia Geral da Sociedade".
Feitas essas considerações iniciais e passando a tratar dos argumentos oferecidos pelo Sr. Euclides Vieira Silva em seu recurso de reconsideração (peça 7) , posicionei-me por seu acolhimento. Em razão disso, divergindo da Serur, propus o conhecimento do recurso de reconsideração interposto pelo Sr. Euclides Vieira Silva para, no mérito, dar-lhe provimento, afastando, em decorrência, a multa que lhe foi imputada pelo Acórdão 2.119/2006 - 1ª. Câmara.
Aquiescendo às minhas colocações, o Tribunal, mediante o Acórdão 2.878/2013-1ª. Câmara, de 14/5/2013, deu provimento ao recurso de reconsideração, dando "nova redação aos itens 9.1 a 9.4 do Acórdão 2.119/2006-1ª. Câmara, que passam a ter o seguinte teor": (peças 32-34) 
9.1. com fundamento nos arts. 1º, inciso I, 16, inciso III, alínea 'b', e 19, parágrafo único, da Lei 8.443/1992, julgar irregulares as contas de Hélio de Oliveira Rego Filho e João José Monteiro Nogueira; 
9.2. aplicar a Hélio de Oliveira Rego Filho e a João José Monteiro Nogueira, individualmente, a multa prevista no art. 58 da Lei 8.443/1992, no valor de R$ 5.000,00 (cinco mil reais) , fixando-lhes o prazo de 15 (quinze) dias, a contar da notificação, para o recolhimento da dívida ao Tesouro Nacional, atualizada monetariamente na data do efetivo recolhimento, se for paga após o vencimento, na forma da legislação em vigor; 
9.3. autorizar, desde logo, nos termos do art. 28, inciso II, da Lei 8.443/1992, a cobrança judicial das dívidas, caso não atendida as notificações; 
9.4. julgar, com fundamento nos arts. 1º, inciso I, 16, inciso II, 18 e 23, inciso II, da Lei 8.443/1992, regulares com ressalva as contas de Euclides Vieira Silva, dando-lhe quitação e, com fundamento nos arts. 1º, inciso I, 16, inciso I, 17 e 23, inciso I, da Lei 8.443/1992, regulares com quitação plena as contas dos demais responsáveis, arrolados no item 3 deste Acórdão; (grifei) 
Ocorreu que, antes da apreciação do recurso de reconsideração interposto pelo Sr. Euclides Vieira, foram autuados neste Tribunal três processos de TCE, no âmbito dos quais estavam sendo apuradas irregularidades atribuídas inicialmente aos Srs. Hélio de Oliveira Rêgo Filho, João José Monteiro Nogueira e Reinaldo Fonseca Arantes, pertinentes aos exercícios de 1999 a 2001. 
Em face do disposto no art. 206 do RI/TCU, a Secex-AM submeteu ao MP/TCU, em 4/3/2008, proposta de interposição de recurso de revisão junto ao Plenário, com vistas à reabertura das contas, com fundamento no art. 288, § 2º, do RI/TCU (peça 6, p. 52-54) :
Entendendo presentes irregularidades capazes de ensejar a alteração do mérito das contas, o MP/TCU, representado pelo Dr. Paulo Soares Bugarin, interpôs, em 12/5/2008, o recurso (peça 12, p.1-2) , o qual contou com parecer favorável da Serur, em 30/6/2008 (peça 12, p. 3-4) . 
Em 3/12/2009, o então Relator determinou que a Secex-AM procedesse à instrução dos autos (peça 12, p. 12 e 23-29) .
 Ao instruir o feito (peça 12, p. 23-29) , a Secex-AM propôs a citação dos responsáveis, a qual foi autorizada pelo então Relator (peças 12, p. 30, e 13, p. 32) . Promovidas as devidas notificações, os Srs. Hélio de Oliveira Rêgo Filho e Euclides Vieira Filho (posteriormente incluído na lide) acorreram ao processo, apresentando suas alegações de defesa. O Sr. João José Monteiro Nogueira se manteve silente, configurando-se sua revelia. As defesas ofertadas foram objeto de análise pela Secex-AM por meio da instrução à peça 18, p. 22-38, sendo, ao final, proposto:
considerar revel  o Sr. João José Monteiro Nogueira;
rejeitar as alegações de defesa do Sr. Hélio de Oliveira Rego Filho e Euclides Vieira Silva;
conhecer e dar provimento ao recurso de revisão interposto pelo MP/TCU;
julgar irregulares as contas dos Srs. Hélio de Oliveira Rego Filho, Euclides Vieira Silva e João José Monteiro Nogueira, condenando-os ao pagamento do débito apurado.   
  Sorteado como novo Relator do recurso de revisão (peça 53) , o Exmo. Ministro Bruno Dantas requereu a oitiva deste parquet (peça 53) . 
A respeito do Sr. Hélio de Oliveira Rego Filho, manifestei (peça 54) concordância com a proposta de encaminhamento alvitrada pela unidade técnica, no sentido de rejeição das alegações de defesa apresentadas pelo responsável (peça 12, p. 42-61, e peça 13, p. 50-68) , com o decorrente julgamento pela irregularidade de suas contas e condenação em débito, solidariamente ao Sr. João José Monteiro Nogueira, revel nos autos.
Com relação ao Sr. Euclides Vieira Silva, no entanto, discordei parcialmente de encaminhamento sugerido. 
No que concerne aos valores não contabilizados (R$ 2.189,00) - ocorrência foi tratada no item 7.1.1.1 do Relatório da CGU (peça 2, p. 19-20) -, entendi que não caberia o acolhimento das alegações de defesa ofertadas, fundamentadas, essencialmente, no suposto desconto em folha de pagamento daqueles valores, que não restou demonstrado. 
No entanto, quanto aos demais - não reajuste dos contratos firmados com os permissionários (em 30/4/2001) , objeto do item 5.1.1.1 do Relatório da CGU (peça 2, p. 16) ; contribuições previdenciárias não recolhidas tempestivamente, referentes aos meses de abril a dezembro/2001, tratadas no item 7.2.2.2 do Relatório de Auditoria da CGU (peça 2, p. 22-24) -, posicionei-me pelo acolhimento das justificativas prestadas com o afastamento dos correspondentes débitos.
Ao final, propus julgar irregulares as contas dos Srs. Hélio de Oliveira Rego Filho, Euclides Vieira Silva e João José Monteiro Nogueira, condenando-os ao pagamento do débito apurado, além de imputação de multa aos Srs. Hélio de Oliveira Rego Filho e João José Monteiro Nogueira, fundamentada no art. 57 da Lei 8.443/1992. Observo que posicionei-me pela não aplicação de multa ao Sr. Euclides Vieira Silva, por considerar ocorrida a prescrição da pretensão punitiva do Tribunal com relação a esse responsável.
O Exmo. Ministro Bruno Dantas aquiesceu as minhas ponderações, à exceção do entendimento exarado quanto à prescrição da pretensão punitiva do TCU. Assim, deliberou o Tribunal, em 4/5/2016 (Acórdão 1091/2016-TCU-Plenário) , por:
 (...) 
9.4. com fundamento no art. 35, inciso III, da Lei 8.443/1992 combinado com o art. 288 do Regimento Interno do TCU, conhecer e dar provimento parcial ao recurso de revisão interposto pelo MP/TCU, conferindo aos itens 9.1. e 9.2. do Acórdão 2119/2006-TCU-Primeira Câmara a seguinte redação:
"9.1	com fundamento nos arts. 1º, inciso I, 16, inciso III, alíneas "b" e "d", e 19, parágrafo único, da Lei 8.443/1992, julgar irregulares as contas de Hélio de Oliveira Rêgo Filho, João José Monteiro Nogueira e Euclides Vieira Silva e condená-los ao pagamento das quantias abaixo especificadas, atualizadas monetariamente e acrescidas de juros de mora calculados a partir das respectivas datas até a do efetivo recolhimento, fixando o prazo de 15 (quinze) dias, a contar da notificação, para que comprovem, perante o Tribunal (art. 214, III, 'a', do RI/TCU) , o recolhimento da dívida ao Tesouro Nacional, na forma da legislação em vigor:
9.1.1	Hélio de Oliveira Rêgo Filho solidariamente com João José Monteiro Nogueira: 
 (...) 
9.1.2	Euclides Vieira Silva:
 (...) 
9.1.A. com fundamento no art. 57 da Lei 8.443/1992 c/c o art. 267 do Regimento Interno, aplicar aos responsáveis Hélio de Oliveira Rêgo e João José Monteiro Nogueira, individualmente, multa no valor de R$ 7.827,82 (sete mil, oitocentos e vinte e sete reais e oitenta e dois centavos) e ao responsável Euclides Vieira Silva multa no valor de R$ 218,90 (duzentos e dezoito reais e noventa centavos) , com a fixação do prazo de quinze dias, a contar da notificação, para comprovar, perante o Tribunal (art. 214, inciso III, alínea "a", do Regimento Interno) , o recolhimento da dívida aos cofres do Tesouro Nacional, atualizada monetariamente desde a data do presente acórdão até a do efetivo recolhimento, se for paga após o vencimento, na forma da legislação em vigor;
9.2. aplicar a Hélio de Oliveira Rêgo Filho e João José Monteiro Nogueira, individualmente, a multa prevista no art. 58 da Lei nº 8.443/92, no valor de R$ 5.000,00 (cinco mil reais) , fixando-lhes o prazo de 15 (quinze) dias, a contar da notificação, para o recolhimento da dívida ao Tesouro Nacional, atualizada monetariamente na data do efetivo recolhimento, se for paga após o vencimento, na forma da legislação em vigor;" (grifei) 
**
Novamente irresignado com a deliberação do TCU, o Sr. Euclides Vieira Silva interpôs recurso de reconsideração em face do Acórdão 1091/2016-TCU-Plenário, que constitui a peça 70 destes autos.
Ao analisar a peça recursal, a Serur se posicionou por seu conhecimento para, no mérito, dar-lhe provimento, por entender presente nulidade do Acórdão 1091/2016-TCU-Plenário (peça 83) .
Segundo aquela unidade especializada:
tendo em vista a apreciação e provimento do recurso de reconsideração, por meio do Acórdão 2.878/2013-1ª. Câmara, o Acórdão 2.119/2006-1ª. Câmara teria deixado de "existir no mundo jurídico". Assim, o recurso de revisão contra o Acórdão 2.119/2006-1ª. Câmara deveria ter tido a perda de objeto declarada, ao invés de ter sido julgado;
ao ter sido "julgado recurso contra decisão que não mais existia, pois já reformado por decisão posterior", teria ocorrido "erro de procedimento", devendo o Acórdão 1091/2016-TCU-Plenário ser anulado em relação ao Sr. Euclides Vieira Silva.
Em razão disso, propôs, em essência:
conhecer do recurso e, no mérito, dar-lhe provimento para excluir Euclides Vieira Silva da condenação imposta pelo Acórdão 1091/2016-TCU-Plenário;
encaminhar os autos ao MP-TCU para que, se entender, cabível, interponha recurso de revisão contra o Acórdão 2878/2013-TCU-Primeira Câmara.
***
Ao me pronunciar nos autos, discordei da proposta de encaminhamento alvitrada pela Serur (peça 86) . 
Diversamente daquela unidade especializada, julguei que o Acórdão 2.119/2006-1ª. Câmara não deixou de "existir no mundo jurídico", em razão da prolação do Acórdão 2.878/2013-1ª. Câmara. Ressaltei que, da leitura do seu teor, constata-se que esse decisum não tornou insubsistente o Acórdão 2.119/2006-1ª. Câmara, apenas o reformou, dando-lhe nova redação, ao acolher os argumentos aduzidos pelo Sr. Euclides Vieira Silva em seu recurso. Inclusive, a apreciação da gestão dos demais responsáveis foi mantida nos exatos termos deliberados nos idos de 2006.
A própria Serur reconheceu tal fato, ao asseverar, no item 5.8 de sua instrução, que o Acórdão 2.878/2013-1ª. Câmara deu provimento ao recurso de reconsideração, "reformando o Acórdão 2.119/2006-TCU-1ª. Câmara, com a exclusão da multa aplicada e julgamento das contas do mencionado gestor como regulares" com ressalvas. Todavia, se equivocou, ao confundir "reforma" com "insubsistência" do acórdão.
Acrescentei, ademais, que o recurso de revisão interposto pelo MP/TCU, fundamentado no art. 288, §2º, do RI/TCU, objetivou, tão-somente, possibilitar a reabertura das contas já julgadas, de forma a permitir a análise e apreciação de novas e diversas irregularidades não abordadas até então, que vieram a fundamentar a citação do Sr. Euclides Vieira Silva.
 Com efeito, embora as irregularidades que motivaram a citação do Sr. Euclides Vieira Silva (peça 2, p. 16-24) constassem do Relatório da CGU (itens 5.1.1.1, 7.1.1.1 e 7.2.2.2) , não ensejaram, à época, providências do Tribunal, nem foram consideradas como ressalvas quando do primeiro julgamento pela irregularidade das contas do responsável (Acórdão 2.119/2006-1ª. Câmara) , tendo em vista ainda estarem em apuração pelo órgão competente (peça 2, p. 48 e 50) .
Concluídas as apurações e remetidas as correspondentes tomadas de contas especiais ao TCU, as irregularidades nelas tratadas motivaram a interposição do devido recurso de revisão, com vistas ao requerido exame pela Corte de Contas. 
Não havendo o afastamento da integralidade das novas irregularidades para as quais o Sr. Euclides Vieira Silva foi chamado a apresentar esclarecimentos por meio de citação, o responsável teve o julgamento das suas contas novamente alterado - de "regulares com ressalva" para "irregulares" - com a nova redação conferida ao item 9.1 do Acórdão 2.119/2006-1ª. Câmara pelo Acórdão 1091/2016-TCU-Plenário. 
Portanto, em meu julgamento, não haveria que se falar em nulidade do Acórdão 1091/2016-TCU-Plenário.
Observei, apenas, que, naquela assentada, o Tribunal deveria também ter alterado a redação do item 9.4 do Acórdão 2.119/2006-1ª. Câmara, que havia sido modificado pelo Acórdão 2.878/2013-1ª. Câmara, de sorte a excluir o julgamento pela regularidade com ressalva das contas do Sr. Euclides Vieira Silva:
9.4. julgar, com fundamento nos arts. 1º, inciso I, 16, inciso II, 18 e 23, inciso II, da Lei 8.443/1992, regulares com ressalva as contas de Euclides Vieira Silva, dando-lhe quitação e, com fundamento nos arts. 1º, inciso I, 16, inciso I, 17 e 23, inciso I, da Lei 8.443/1992, regulares com quitação plena as contas dos demais responsáveis, arrolados no item 3 deste Acórdão; (grifei) 
Entendendo que a ocorrência configuraria erro material passível de correção pelo TCU preliminarmente à apreciação do mérito do derradeiro recurso ofertado pelo Sr. Euclides Vieira Silva, propus que:
fossem adotadas providências objetivando a correção do erro material verificado no item 9.4 do Acórdão 1091/2016-TCU-Plenário, com vistas a excluir do item 9.4 do Acórdão 2.119/2006-1ª. Câmara, com a redação conferida pelo Acórdão 2.878/2013-1ª. Câmara, a "regularidade, com ressalva" das contas do Sr. Euclides Vieira Silva;
posteriormente, fossem os autos restituídos à Serur para instrução do mérito das razões recursais oferecidas pelo Sr. Euclides Vieira Silva à peça 70.
****
Aquiescendo ao meu entendimento, Vossa Excelência  considerou que não haveria nulidade no Acórdão 1091/2016-TCU-Plenário, razão pela qual restituiu os autos à Serur para análise das demais alegações contidas no recurso movido pelo Sr. Euclides Vieira Silva (peça 87) . 
Quanto à proposta de correção do erro material identificado no acórdão recorrido, posicionou-se por sua submissão ao colegiado competente apenas quando do julgamento da peça recursal.
O recurso foi analisado por meio da instrução que constitui a peça 92 destes autos, a qual contou com a aquiescência dos dirigentes da Serur (peças 93 e 94) , sendo proposto o conhecimento do recurso para, no mérito, dar-lhe provimento, com vistas a:
julgar regulares com ressalva as contas do Sr. Euclides Vieira Silva;
tornar sem efeito o débito objeto do item 9.4 do acórdão recorrido, que deu nova redação ao Acórdão 2.119/2006-1ª. Câmara. 
A proposta foi fundamentada nos seguintes argumentos:
nulidade do Acórdão 1091/2016-TCU-Plenário, na mesma linha de argumentação adotada na instrução à peça 83;
que as dificuldades administrativas e a situação caótica da entidade em liquidação constituiriam circunstâncias atenuantes  e suficientes para afastar a irregularidade das contas e a multa. Segundo a Serur, exigir que o liquidante tivesse ciência de todas as possíveis irregularidades e promovesse o seu imediato saneamento, sob pena de responder por culpa, se mostraria por demais gravoso, devendo ser mitigada sua culpa.
Posiciono-me de acordo com o encaminhamento alvitrado pela unidade especializada, mas por motivação diversa. Explico.
Em seu recurso, o responsável alegou:
a nulidade do Acórdão 1091/2016-TCU-Plenário, sob a alegação de que não foi aberto prazo para que a parte se manifestasse sobre o recurso de revisão, impossibilitando ao responsável o exercício do contraditório e da ampla defesa. Segundo ele, o recurso de revisão teria sido protocolado em 14/7/2015, com o subsequente julgamento em 11/5/2016, sem que nenhuma das partes fosse intimada a apresentar contrarrazões;
que estariam ausentes peças essenciais à compreensão das imputações, prejudicando o exercício da ampla defesa;
a prescrição do débito, visto transcorridos mais de quinze anos da ocorrência;
que apesar das promessas de que teria a sua disposição "estrutura humana e material indispensável para o sucesso da missão de liquidação da CEASA/AM", o recorrente iniciou os trabalhos "sem secretários, assessores ou mesmo estagiários", permanecendo "sozinho para o desempenho de todo o papel da liquidação" até julho/2001. Ademais, a CEASA/AM "não possuía a mínima estrutura material e financeira, encontrando-se com todos os arquivos incompletos ou fora dos padrões técnicos de organização". Por essa razão, contratou serviços de contabilidade "para auxiliá-lo na árdua tarefa de apuração e recolhimento de todos os tributos a cargo da extinta companhia";
que já repôs as quantias correspondentes ao débito imputado pelo Tribunal mediante desconto em folha de pagamento por força de processo administrativo disciplinar;
que "os recibos emitidos  (...) , as assinaturas e os valores foram recebidos pela mesma pessoa que assinou os recibos com datas anteriores à decretação de liquidação da CEASA, consequentemente, também antes da gestão" do recorrente. Restaria, então, comprovado que a referida cobrança seria indevida, pois os valores jamais foram recebidos por ele. 
Primeiramente, não há que se falar em nulidade do Acórdão 1091/2016-TCU-Plenário, seja pelos fundamentos mais uma vez defendidos pela Serur, seja pelas razões trazidas pelo recorrente. 
Quanto à linha defendida pela Serur, desnecessárias novas considerações a respeito. 
Quanto à alegação do Sr. Euclides, resta descabida, visto que após a interposição do recurso de revisão, ocorrida em 12/5/2008, o responsável foi devidamente citado, tendo comparecido aos autos por meio da defesa acostada às peças 14, p. 3-41, e 15 a 18, protocolada em 24/5/2011. Portanto, não foi oferecido qualquer óbice ao exercício do contraditório e da ampla defesa pelo recorrente.
Observo que o documento referenciado em sua defesa, protocolado em 14/7/2015, diz respeito a minha manifestação acerca do recurso de revisão (peça 54) - após as regulares citações, a apresentação das alegações de defesa e a devida análise conclusiva pela unidade técnica - em observância ao disposto no art. 278, § 2º, e art. 280, ambos do RI/TCU, não estando prevista, nessa etapa processual, a apresentação de contrarrazões pelos defendentes.
Também não subsistem:
a suposta inexistência de elementos nos autos a fundamentar a imputação, visto que os recibos que alicerçaram a irregularidade se encontram à peça 8, p. 26, 28, 36 e 38;
a alegada prescrição do débito, em consonância com o entendimento do Supremo Tribunal Federal e com a Súmula TCU 282;
a ocorrência de saneamento do débito mediante desconto em folha de pagamento dos valores imputados ao responsável por meio do Acórdão 1091/2016-TCU-Plenário. Conforme devidamente exposto em meu parecer à peça 54, os valores recolhidos diziam respeito a outra apuração. 
Com relação à ausência de estrutura adequada - sob os aspectos financeiro, material e humano -, tal situação foi reconhecida pelo Tribunal, sendo considerada como atenuante de sua responsabilidade em face das irregularidades para as quais o responsável foi chamado a apresentar esclarecimentos - seja quando da interposição do primeiro recurso de reconsideração, perante o Acórdão 2.119/2006-1ª. Câmara, seja quando da apresentação de alegações de defesa após o recurso de revisão. 
Exceção apenas para a ocorrência "saldos de caixa não recompostos, em consequência de valores recebidos entre 25/4 e 27/6/2001, no total de R$ 2.189,00, que não foram contabilizados", que motivou a irregularidade de suas contas por força do acórdão ora recorrido. 
Isto porque, diversamente das demais - vinculadas diretamente aos problemas crônicos da empresa, que se arrastaram ao longo de várias gestões que o precederam, e só vieram a ser solucionados em momento bem posterior -, a ocorrência que motivou a irregularidade das contas do Sr. Euclides Vieira Silva por força do Acórdão 1091/2016-TCU-Plenário tratou de desvio de numerário que teria sido recebido durante a sua gestão - em período de tempo, inclusive, em que o responsável ainda trabalhava sozinho (vide informações contidas nos meus pareceres às peças 29 e 54) -, o que, em princípio, atrairia sua responsabilidade.
Ocorre que, neste momento processual, o responsável apresentou novo argumento, não considerado até então pela Corte de Contas: os questionados recibos foram assinados por pessoas que foram signatárias de recibos emitidos na gestão anterior.
Com efeito, nenhum dos recibos que fundamentaram o débito imputado ao Sr. Euclides Vieira Silva foi por ele assinado  (peça 8, p. 26, 28, 36 e 38) , cabendo salientar, por relevante, que:
o recibo emitido em 27/4/2001, no valor de R$ 855,00 (peça 8, p. 36) , foi assinado pelo Sr. Moacyr Canizo de Brito Filho, que também assina diversos recibos emitidos entre dezembro/2000 e fevereiro/2001 (peça 8, p. 9, 12, 14, 20, 24, 25, 30-35, que também não foram contabilizados na gestão anterior) , a Ata  da 27ª. Reunião da Diretoria Executiva da CEASA-AM, por ele lavrada em 5/1/2001 (peças 12, p. 58-59, e 13, p. 58-59) e contrato de locação de 31/10/2000 (na qualidade de testemunha - peça 16, p. 39-41) , conforme apuração empreendida por minha Assessoria;
os recibos emitidos em 25/4 e 7/5/2001, nos valores de R$ 200,00 e R$ 279,00, respectivamente (peça 8, p. 26 e 28) , estão assinados por pessoa que foi signatária de recibo datado de 7/2/2001 (peça 8, p. 28) , antes da gestão do Sr. Euclides Vieira Silva, cuja identificação não foi possível. O valor correspondente a esse recibo de 7/2/2001 também não foi contabilizado.
Portanto, apesar de os recibos terem sido supostamente emitidos durante a gestão do recorrente, foram assinados por pessoas diversas, que não mais trabalhavam na empresa quando da posse do recorrente, não constituindo prova cabal de que os correspondentes recursos efetivamente ingressaram no caixa da CEASA/AM naquele período ou foram recebidos pelo recorrente. 
Ausente, assim, prova suficiente a corroborar a manutenção do débito, posiciono-me por conhecer do recurso de reconsideração interposto pelo Sr. Euclides Vieira Filho, para, no mérito, dar-lhe provimento, afastando, por decorrência, o débito que lhe foi imputado pelo Acórdão 1091/2016-TCU-Plenário, e ensejando a alteração de "irregular" para "regular com ressalvas" do mérito de sua gestão. 
Em face dessa proposta, entendo despicienda a adoção de providências com vistas à correção do erro material verificado no acórdão recorrido, sugerida em meu parecer precedente (peça 86) .

8.1. Daniel Leopoldo do Nascimento (OAB/DF 15130) e outros, representando Euclides Vieira Silva.

Subprocurador-Geral Lucas Rocha Furtado.

PRESTAÇÃO DE CONTAS. CONTAS JULGADAS IRREGULARES APÓS RECURSO DE REVISÃO INTERPOSTO PELO MINISTÉRIO PÚBLICO. RECURSO DE RECONSIDERAÇÃO. PROVIMENTO. CONTAS DO RECORRENTE REGULARES COM RESSALVAS. QUITAÇÃO.

PRESTAÇÃO DE CONTAS SIMPLIFICADA (PCSP)

Secretaria de Recursos (SERUR).

Ratifico o despacho por meio do qual conheci do recurso de reconsideração interposto por Euclides Vieira Silva, contra o Acórdão 1091/2016-TCU-Plenário, exarado neste processo, que trata da prestação de contas das Centrais de Abastecimento do Amazonas S.A.- CEASA/AM (em liquidação) , relativas ao exercício de 2001.
Depreende-se dos autos, que as contas dos responsáveis foram apreciadas pela primeira vez por intermédio do Acórdão 2119/2006-TCU-Primeira Câmara, ocasião em que o ora recorrente teve suas contas julgadas irregulares e foi condenado ao pagamento da multa prevista no art. 58 da Lei 8.443/1992, em razão das seguintes ocorrências:
exercício do mandato de diretor sem a prévia eleição pela Assembleia Geral; 
não realização de rateio das despesas de consumo de energia elétrica e IPTU entre os permissionários.
Ao dar provimento ao recurso de reconsideração interposto por Euclides Vieira Silva contra a decisão acima, aquele Colegiado (Acórdão 2878/2013-TCU-Primeira Câmara) deu nova redação ao acórdão inicial, alterando o mérito de suas contas, para regulares com ressalvas e, em consequência, tornando insubsistente a condenação que lhe fora imposta.
Na sequência, este Plenário, por intermédio do Acórdão 1091/2016, deu provimento ao recurso de revisão oriundo do Ministério Público - fundamentado em irregularidades identificadas em 3 processos de TCE, relativas aos exercícios de 1999 a 2001 - e, por conseguinte, alterou, mais uma vez, o mérito das contas do ora recorrente, julgando-as irregulares e o condenando ao pagamento do débito sob sua responsabilidade e da multa proporcional, nos termos do art. 57 da Lei 8.443/1992.
O aludido débito refere-se a "saldos de caixa não recompostos, em consequência de valores recebidos entre 25/4 e 27/6/2001, no total de R$ 2.189,00, que não foram contabilizados".
Importante deixar assente que as ocorrências que ensejaram a reprovação inicial das contas do recorrente (Acórdão 2119/2006-TCU-Primeira Câmara) são distintas das que motivam sua segunda condenação, bem assim que, nas duas oportunidades, tal como demonstrado no parecer do Ministério Público, transcrito no Relatório, o responsável foi regularmente citado e apresentou elementos de defesa, devidamente analisados pelas unidades técnicas e pelos relatores que me antecederam.
Por esse motivo, após o conhecimento do recurso, anuí ao entendimento do Ministério Público, contrário à manifestação da Secretaria de Recursos (Serur) , que concluiu pela nulidade do acórdão ora recorrido, em razão da suposição de que sua prolação teria se dado sem a anterior abertura de prazo para apresentação de defesa por parte do recorrente.
No mérito, as propostas da unidade técnica e do Parquet, transcritas no relatório, são uníssonas quanto ao provimento do presente recurso de reconsideração, ainda que por motivações diferentes.
A Serur, em que pese afastar a preliminar de prescrição do débito e da multa aplicada ao recorrente, considera possível mitigar sua culpabilidade, tendo em conta a "caótica situação da entidade liquidante" e a completa falta de estrutura para o desempenho das atividades a cargo do recorrente.
O representante do Ministério Público, por sua vez, relembra que as dificuldades acima mencionadas ensejaram o acolhimento dos elementos de defesa e recursais apresentados pelo recorrente nas etapas processuais anteriores, sendo que, no voto que deu azo ao acórdão ora recorrido, restou consignado que tal alegação não teria o condão de justificar irregularidade concernente ao desvio de numerário recebido durante sua gestão. 
Também demonstra, o procurador, que a totalidade dos recibos referentes aos valores que compõem o débito atribuído ao recorrente, aparentemente emitidos em sua gestão, foi subscrita por pessoas que deixaram de trabalhar na empresa antes de sua posse.
Diante desses novos elementos, entende que já não subsistem provas aptas a corroborar a manutenção do débito atribuído ao recorrente, razão pela qual, sugere o provimento do presente recurso.
Anuindo, pois, à proposição do Ministério Público, cujos fundamentos incorporo às minhas razões de decidir, dou provimento ao recurso de reconsideração interposto por Euclides Vieira Silva, contra o Acórdão 1091/2016-TCU-Plenário, julgo suas contas regulares com ressalvas, dando-lhe quitação e fazendo os ajustes pertinentes na decisão recorrida.
Com essas considerações, voto no sentido de que o Tribunal acolha a minuta de acórdão que submeto à deliberação deste Colegiado.   
 TCU, Sala das Sessões Ministro Luciano Brandão Alves de Souza, em 20 de março de 2019.
WALTON ALENCAR RODRIGUES 
Relator